臺灣新竹地方法院民事判決　　　　　　　96年度重訴字第63號
原　　　告　丁○○
被　　　告　甲○○
訴訟代理人　路春鴻律師
複 代 理人　乙○○
上列當事人間請求確認優先購買權事件，本院於民國96年8月14
日言詞辯論終結，判決如下：
    主      文
原告之訴駁回。
訴訟費用由原告負擔。
    事實及理由
壹、事實摘要：
一、原告主張：
(一)、緣坐落新竹市○○段1578、1578之1、1578之2、1578之3地
    號土地（分割前為新竹市○○段1578地號土地，下稱系爭土
    地），為訴外人劉賴玉英所有，其上原有門牌號碼為新竹市
    ○○路96巷7號之房屋1棟（下稱系爭房屋），於民國79年4
    月20日，訴外人劉賴玉英將系爭土地、房屋贈與予原告及訴
    外人即原告之配偶楊敏石、子楊挺隆、楊清華等人，並辦理
    移轉登記，並於同日與訴外人即原告之妹丙○○簽訂房地租
    賃合約書，將系爭土地、房屋出租予訴外人丙○○，原告並
    於80年5月18日，將分得之同段1578之3地號土地售予訴外人
    羅玉蘭，並辦理移轉登記完畢，詎訴外人楊敏石違反租賃契
    約之約定，將系爭房屋拆除並申請建築執照，經訴外人丙○
    ○出面制止，訴外人楊敏石遂於79年10月10日，以新台幣（
    下同）350,000元之代價，將系爭房屋拆剩之部分即應有部
    分4分之1，售予訴外人丙○○，訴外人丙○○並於95年12月
    30日將其對於系爭土地之承租權讓與予原告，且原告仍為系
    爭房屋之共有人之一，應有部分為4分之1，依土地法第34條
    之1、第104條規定，就系爭土地應有優先購買權。
(二)、又系爭土地雖經本院民事執行處查封拍賣，並由被告拍定，
    惟尚未辦理變更登記，原告之優先購買權應不受影響。為此
    ，爰提起本件訴訟。並聲明：(1)確認原告就系爭土地所有權
    全部有優先購買權；(2)被告於96年3月20日就系爭土地之所
    有權移轉登記，應予塗銷；(3)被告應依93年4月8日與訴外人
    新竹市第三信用合作社所定拍賣同樣條件出售予原告，並偕
    同辦理所有權移轉登記予原告；(4)訴訟費用由被告負擔。
二、被告則以：
(一)、查原告主張其係繼受訴外人丙○○的租賃權而對系爭土地有
    優先承購權，先暫不論訴外人丙○○就系爭土地是否有租賃
    權及優先承購權，即以原告所提出其繼受訴外人丙○○之讓
    與契約書而言，被告亦否認其真正，是依舉證責任分配之法
    則，原告自應就此有利於己之事實，善盡舉證之責。
(二)、次查，系爭土地原告係經本院民事執行處拍定而來，並核發
    權利移轉證書，由被告取得所有權，而本院民事執行處於前
    開執行過程中，已除去系爭土地上之地上權或租賃權等負擔
    ，是即令原告之前手即訴外人丙○○確有租賃權，亦早已不
    存在，原告自無從繼受其所為租賃權而主張對系爭土地有優
    先購買權存在，從而，原告提起本件訴訟，顯無理由等語置
    辯。並聲明：(1)原告之訴駁回；(2)訴訟費用由原告負擔。
貳、程序部分：
一、按不變更訴訟標的，而補充或更正事實上或法律上之陳述者
    ，非為訴之變更或追加，民事訴訟法第256條定有明文。查
    本件原告起訴時係請求：(1)確認原告就系爭土地所有權應有
    部分2分之1有優先購買權；(2)被告應塗銷執行法院所為之土
    地移轉登記；(3)被告應依與訴外人新竹市第三信用合作社所
    定拍賣同樣條件出售予原告，並偕同辦理所有權移轉登記予
    原告；(4)訴訟費用由被告負擔。嗣於言詞辯論終結前更正為
    ：(1)確認原告就系爭土地所有權全部有優先購買權；(2)被告
    於96年3月20日就系爭土地之所有權移轉登記，應予塗銷；
    (3)被告應依93年4月8日與訴外人新竹市第三信用合作社所定
    拍賣同樣條件出售予原告，並偕同辦理所有權移轉登記予原
    告；(4)訴訟費用由被告負擔，核屬更正事實上之陳述，在不
    變更請求權基礎下，非為訴之變更，自予准許。至原告於96
    年8月17日追加訴之聲明「被告應將系爭土地之租賃契約、
    地上權回復原狀返還原告。」，係於言詞辯論終結後始行提
    出，按諸民事訴訟法第255條第1項本文規定「訴狀送達後，
    原告不得將原訴變更或追加他訴」，原告上開訴之追加，已
    有礙被告之防禦及訴訟之終結，不應准許，合先敘明之。
、實體部分：
一、兩造不爭執之事項：
(一)、系爭土地原經本院民事執行處以90年度執字第3600號清償債
    務執行事件進行強制執行程序，嗣經3次減價拍賣無人應買
    後視為撤回，復經訴外人新竹市第三信用合作社於91年間再
    次聲請強制執行，經本院以91年度執字第6154號清償債務執
    行事件進行查封、拍賣，並由被告拍定，此經本院依職權調
    取上開執行卷宗核閱屬實，並為兩造所不爭執，自堪信為實
    在。
二、本件所應審究者，厥為：原告主張就系爭土地有優先購買權
    ，有無理由？玆分別敘述如下：
(一)、按當事人主張有利於己之事實者，就其事實有舉證之責任。
    民事訴訟法第277條前段定有明文。所謂舉證係指就爭訟事
    實提出足供法院對其所主張者為有利認定之證據而言，若所
    舉證據，不能對其爭訟事實為相當之證明，自無從認定其主
    張為真正。查原告主張對系爭土地有優先購買權，係以訴外
    人丙○○所出具之土地租賃權利讓渡書為證，惟此為被告所
    否認，是依舉證責任分配之原則，原告自應就其主張有優先
    購買權之權源等有利於己之事實舉證以實其說。經查：
１、原告主張訴外人丙○○承租系爭土地，租期自79年4月20 日
    起至104年4月19日止，其上並有系爭房屋，而原告為系爭房
    屋之共有人之一，訴外人楊敏石並於79年10月10日將系爭房
    屋應有部分4分之1以350,000元之代價售予訴外人丙○○之
    事實，業據其提出新竹市稅捐稽徵處房屋稅籍證明書為證，
    並有房地租賃合約書、房屋買賣合約書各1份附於本院93年
    度重訴字第130號確認優先購買權存在等事件卷宗第8、11頁
    可憑，此經本院依職權調取上開民事卷宗核閱無訛，而訴外
    人新竹市第三信用合作社持以對系爭土地聲請強制執行之執
    行名義為本院90年2月12日所為之90年度促字第1841號支付
    命令，訴外人丙○○於90年4月24日始就同段1578、1578 之
    1、1578之2地號土地辦理地上權登記一節，亦有本院90年度
    促字第1841號支付命令、土地登記謄本附於本院90年度執字
    第3600號清償借款執行卷宗可考，復經本院依職權調閱上開
    民事執行卷宗查核屬實，是系爭土地之租賃契約既然於79年
    間即已訂立，訴外人丙○○尚且於訴外人楊敏石拆除系爭房
    屋時出面主張權利，豈有可能至90年間系爭土地遭強制執行
    之際，始至地政機關辦理地上權登記，顯與常情不符，是訴
    外人丙○○就系爭土地是否確有成立地上權之真意，尚非無
    疑？
２、又訴外人新竹市第三信用合作社於91年間持本院新院昭執曾
    3600字第23505號債權憑證再次聲請強制執行，本院執行處
    並於91年11月8日以新院昭執曾字第6154號執行命令除去訴
    外人丙○○之地上權，訴外人丙○○並未於收受上開執行命
    令後10日內聲明異議，嗣後雖於92年間訴外人丙○○始對於
    前揭除去地上權之命令聲明異議，亦經本院以異議為無理由
    裁定駁回，此有本院91年度執字第6154號民事裁定附於上開
    執行卷宗第196、197頁為據。是訴外人丙○○對於系爭土地
    之地上權，既經本院除去，其是否得將其已被除去之權利讓
    與原告，猶值存疑？
３、再者，訴外人丙○○於本院90年度執字第3600號執行事件，
    於90年10月3日曾具狀聲明實行抵押權，亦未提及系爭土地
    有地上權或承租權之存在，其在該執行事件因特別變賣程序
    無人應買，依法視為撤回執行後，復在91年度執字第6154號
    執行程序進行特別變賣程序時，始提出租賃契約主張承租權
    ，顯有拖延執行程序、阻止點交之情，是訴外人丙○○就系
    爭土地是否確有租賃關係存在，實屬可疑？
４、訴外人丙○○就系爭土地前曾提起確認優先購買權存在之訴
    訟，因未繳納裁判費而為本院以93年度重訴字第130號裁定
    駁回起訴，嗣後另行提起訴訟，由本院以94年度重訴字第15
    8號受理在案，而訴外人丙○○復於該案審理中撤回起訴（
    見本院94年度重訴字第158號民事卷宗第184頁），此經本院
    依職權調取上開民事卷宗查明無訛，而訴外人丙○○以證人
    身分於本院審理時固證稱：因為身體不好，想要把權利讓給
    原告等語（見本院96年8月14日言詞辯論筆錄），惟訴外人
    丙○○於執行程序、甚或前案確認優先購買權存在之訴訟，
    其所具書狀均係原告代筆，出庭時亦多委任原告出庭，嗣後
    並為放棄主張優先購買權之意思表示，此據原告及訴外人丙
    ○○自認在卷，衡以常情，若訴外人丙○○對於系爭土地確
    有地上權或租賃關係存在，豈有不積極主張權利之理？反任
    由原告代其主張權利，甚至直接將權利讓與予原告，由原告
    直接以自己之名義起訴請求，再再均啟人疑竇？是訴外人丙
    ○○所書立之土地租賃權利讓渡書，其真實性更甚懷疑，被
    告抗辯該土地租賃權利讓渡書非為真正，尚非全然無據，應
    堪採信。
(二)、又按土地法第104條係規定租用基地建築房屋之承租人，於
    出租人之基地出賣時，有優先承買權，其出租人於承租人之
    房屋出賣時，有優先購買權，旨在使基地上之房屋合歸一人
    所有，以盡經濟上之效用，並杜紛爭，如基地承租人於基地
    上根本未為房屋之建築者，當無該條規定之適用，最高法院
    65年台上字第530號判例可資參照。再土地法第104條規定基
    地出賣時，承租人有依同樣條件優先購買之權，其承租人須
    為以建築房屋為目的，而承租該基地者，始足當之，最高法
    院77年度台上字第1243號裁判意旨參考。要言之，該規定限
    於以建築房屋為目的而租用基地之租賃契約，承租人始得主
    張優先承買權，並非任何租用土地之承租人均得任意援引而
    為主張。查：
１、訴外人丙○○於本院審理時證稱：租房子主要是放東西，有
    時候會去使用，住的次數很少，有時間才會回去，大部分都
    不會回去等語（見本院96年8月14日言詞辯論筆錄），而訴
    外人丙○○亦未在基地上建築房屋一節，復經證人即原告之
    父劉金石證述明確（見本院91年度執字第6154號執行卷第18
    5頁、93年度重訴字第130號確認優先購買權存在等民事卷宗
    第46至48頁），再本院民事執行處分別於90年8月14日、91
    年9月24日至現場查封時，系爭土地上雜草叢生、為空地，
    此有查封不動產筆錄、照片等分別附於本院90年度執字第36
    00號民事執行卷宗第39頁、91年度執字第6154號執行卷宗第
    24、27頁可考，是訴外人丙○○於查封時，並未直接或間接
    占有系爭土地等情，應堪認定，從而，訴外人丙○○承租系
    爭土地是否確為建築房屋使用，堪值存疑。另被告於93 年4
    月8日拍定，本院嗣後於93年9月22日至現場履勘之結果：原
    告所指建物並無完整之牆壁，且部分牆壁不完整有破損之情
    形，自外觀之，並非屬於完整之建物，另建物內未見有任何
    完整設施，另於該建物相連可見有1小房間基礎留存於地上
    ，且有部分磚瓦留置，建物屋頂係屬鐵皮屋頂，另圍籬則係
    以塑膠管纏綁方式設置，自外觀之，屋頂、圍籬與該建物結
    構不相同，且設置時間也不相同，此有本院93年9月22 日勘
    驗筆錄、現場照片等附於本院93年度重訴字第130號確認優
    先購買權存在等民事卷宗第83、84、101至103頁為憑，並有
    新竹市地政事務所93年9月24日新地測字第0930007505 號函
    暨其所附複丈成果圖在卷足參，是系爭土地上所留存之建物
    ，依其保存之形式觀之，尚難認係完整之建物，而以鐵皮、
    塑膠管搭蓋之屋頂、圍籬等，既與原殘存之建物結構不相同
    ，設置時間亦有異，即難認系爭土地在拍定前即存在有可供
    人居住之房屋，揆諸上開判例意旨，訴外人丙○○仍不得依
    土地法第104條主張承租人之優先購買權，堪可認定。
２、又查訴外人丙○○所簽訂之房地租賃合約書第4條固約定「
    承租期間，乙方（指出租人即原告、訴外人楊敏石、楊挺隆
    、楊清華）欲讓售土地予他人，應通知甲方（指承租人即訴
    外人丙○○），甲方就承租之房地有優先購買權...。」等
    語，然此僅係租賃雙方之權利義務關係，訴外人丙○○不得
    主張承租人之優先購買權，已如前述，其土地租賃權利讓渡
    書上固記載將系爭土地上之承租權以贈與方式贈給原告等語
    ，亦無從使原告取得優先購買權，承租人如認受有損害，係
    與出租人間之權利義務關係，應另行向出租人請求賠償損害
    ，要與本件系爭土地之優先購買權無涉。
(三)、再按土地法第104條第1項規定：基地出賣時，地上權人、典
    權人或承租人有依同樣條件優先購買之權。房屋出賣時，基
    地所有權人有依同樣條件優先購買之權，係指房屋與基地分
    屬不同之人所有，房屋所有人對於土地並有地上權、典權或
    租賃關係存在之情形而言，最高法院65年台上字第945號判
    例參照。查原告主張其為系爭房屋之共有人之一，固據其提
    出房屋稅籍證明書1紙供參，惟其對於系爭土地並無地上權
    、典權或租賃關係存在，此據原告自認在卷，揆諸上開說明
    ，自不得依土地法第104條主張優先購買權，其主張顯屬無
    據。
(四)、從而，原告既無法證明訴外人丙○○對於系爭土地確有優先
    購買權存在，其依土地租賃權利讓渡書對於系爭土地主張優
    先購買權即無所據，不足憑採，又原告固為系爭房屋之共有
    人之一，惟因其對於系爭土地並無地上權、典權或租賃關係
    存在，自無從主張有優先購買權，其所述難認有理，無足採
    信。
三、綜上所述，原告主張就系爭土地有優先購買權，為無理由，
    已如前述，其併而請求被告塗銷系爭土地之所有權移轉登記
    及被告應依承買之相同條件將系爭土地售予原告並偕同辦理
    移轉登記云云，均乏所據，為無理由，應予駁回。
四、本件事證已臻明確，兩造其餘之攻擊防禦方法，經審酌對於
    判決結果均不生影響，爰不逐一調查論述，附此敘明。
五、據上論結，本件原告之訴為無理由，依民事訴訟法第78條，
    判決如主文。
中　　華　　民　　國　　96　　年　　8　　 月　　28　　日
                  民事第一庭    法  官　蔡欣怡
以上正本係照原本做成。
如對本判決上訴，須於判決送達後20日內向本院提出上訴狀。
中　　華　　民　　國　　96　　年　　8　　 月　　28　　日
                                書記官  戴家旭
